【裁判字號】    94,訴,239
【裁判日期】    950106
【裁判案由】    偽造文書等
【裁判全文】
臺灣雲林地方法院刑事判決               94年度訴字第239號
公  訴  人  臺灣雲林地方法院檢察署檢察官
被      告  丙○○
                    國民
            乙○○
                    國民
共      同
選任辯護人  蔡俊有律師
上列被告等因詐欺案件，經檢察官提起公訴（94年度發查偵字第
83號），本院判決如下：
    主      文
丙○○、乙○○共同行使偽造私文書，足以生損害於他人；丙○○處有期徒刑貳年；乙○○處有期徒刑陸月。乙○○所處有期徒
刑如易科罰金，以佰元折算壹日。偽造之中國鋼鐵股份有限公
司印章壹枚及密速函壹紙均沒收之。
    事實及理由
壹、構成犯罪事實：丙○○與乙○○2 人為同居人關係，明知其
    等2 人並未取得採礦權原屬楊劉媛卿所有，礦區所在地位於
    花蓮縣萬榮鄉壽豐溪中游南岸地方礦場（下稱欣岳礦場）之
    大理石礦採礦權，竟共同基於行使偽造私文書之犯意聯絡及
    意圖為自己不法所有詐欺取財之概括犯意聯絡，先於不詳時
    、地委託不知情之第三人偽刻「中國鋼鐵股份有限公司」（
    下稱中鋼公司）印章1 枚後，嗣再持之蓋用印文以偽造內容
    為中鋼公司向上久億佛陀開發有限公司（下稱上久億公司）
    購買測試合格之礦石之中鋼公司密速函1 紙，而足以生損害
    於中鋼公司。丙○○、乙○○2 人復於民國91年7 月3 日，
    在雲林縣臺西鄉○○村○○路343 號丁木証（原名丁宏城）
    之住處，結識亦在該處之甲○○、戊○○2 人。丙○○即向
    甲○○、戊○○2 人吹噓騙稱，其已取得欣岳礦場總面積約
    150 多公頃之大理石礦採礦權，並獲中鋼公司之允諾，願以
    每公噸新臺幣（下同）700 元之價格，購入總開採量約
    5,000,000 噸之大理石石材。丙○○為證明其所言無訛且提
    出經濟部臺濟採字第5104號採礦執照、臺灣省礦務局礦東採
    登字第0215號礦場登記證影本各1 份，並出示上開偽造之中
    鋼公司密速函1 紙予甲○○、戊○○2 人觀看而行使之，足
    以生損害於中鋼公司、甲○○及戊○○。丙○○並表示其願
    意釋出公司股權百分之三，每股800,000 元，而邀同甲○○
    、戊○○2 人入股。乙○○則在旁持大理石製之手鐲、項鍊
    ，向甲○○、戊○○2 人展示，誇稱該地之大理石品質很好
    ，甲○○、戊○○2 人因而誤信丙○○、乙○○2 人確有欣
    岳礦場之採礦權，因而陷於錯誤，同意入股。雙方並商議每
    股先行交付600, 000元，餘200,000 元後補，丙○○、乙○○即當場出具股權讓渡書及身分證影本交付甲○○、戊○○
    2 人，並同意若6 個月內無法進行採礦，2 人願意立即退還
    已繳交之股金及利息。甲○○、戊○○乃於91年7 月4 日，
    各將600,000 元匯入丙○○指定之郵局帳戶（帳號000000
    00 00 0000號）。嗣於91年7 月16日，丙○○又前往甲○○
    家中，佯稱因需繳交1 筆水土保持費，接續要求甲○○再匯
    款入股所需金額600,000 元，甲○○不疑有他，於91年7 月
    18日，再將600, 000元匯入上開丙○○之帳戶。丙○○、乙○○再基於上開詐欺取財之概括犯意，於91年8 月25日，又
    由丙○○持支票1 張（支票號碼SN0000000 號），向甲○○
    誆稱乙○○之子因遭法院判刑4 月，要易科罰金，而向甲○○調現應急，甲○○亦因而陷於錯誤，遂於翌日即91年8 月
    26 日 將100,000 元交付丙○○。嗣因甲○○、戊○○發覺
    有異，向丙○○、乙○○追討款項未獲，始知受騙。
貳、認定犯罪事實所根據的證據及理由：
  一、被告丙○○對於下列事實均不爭執：1.上開於91年7月3日
      ，在雲林縣臺西鄉○○村○○路343號丁木証（原名丁宏
      城）之住處，曾出示經濟部臺濟採字第5104號採礦執照、
      臺灣省礦務局礦東採登字第0215號礦場登記證影本各1 份
      及偽造中鋼密速函等文件，邀得甲○○及戊○○同意入股
      參與欣岳礦場之採礦，因而自甲○○及戊○○2 人共取得
      1,200,000 元；2.於91年7 月16日，又以繳交水土保持費
      為由，自甲○○處另外取得甲○○入股應繳付之金額
      600,000 元；3.於91年8 月25日，持支票1 張（支票號碼
      SN00 00000號），告知甲○○因乙○○之子遭法院判刑4
      月，要易科罰金，而向甲○○調現應急，而於91年8 月26
      日向甲○○取得100, 000元。
  二、證人甲○○結證證稱：因被告楊長詮出示經濟部臺濟採字
      第5104號採礦執照、臺灣省礦務局礦東採登字第0215號礦
      場登記證影本各1份及中鋼密速函等文件，被告乙○○並
      持大理石製之手鐲、項鍊展示，其與戊○○因而誤信被告
      楊長詮、乙○○2 人確有欣岳礦場之採礦權，而同意入股
      並先後交付入股所需金額共1,200,000 元。之後又因被告
      楊長詮以被告乙○○之子因遭法院判刑需調現為由，其又
      支付100,000 元給被告楊長詮，但屆期提示遭退票未獲清
      償。證人甲○○上開有關經被告楊長詮、乙○○等人邀約
      入股過程之證詞，核與證人謝賢燦之證詞大致相符，並有
      股權讓渡書及被告楊長詮身分證影本、匯款單、上開支票
      及退票理由單影本各1 份在卷可佐（見警卷第22頁至第24
      頁），應可信為實在。
  三、丁木証於警察詢問及檢察官訊問時亦陳稱：乙○○是我妻
      子的大嫂，丙○○則是乙○○的同居男友。91年7月3日甲○○、戊○○2人於我住宅內遇見丙○○與乙○○，當時
      他們都到我家泡茶（警卷第8頁至第11頁）。丙○○自稱
      是在做採礦，在花蓮縣光復鄉開礦。我有去看過，時間是
      在91年7月3日以前。現場只有一間樓房，是他跟人家租的
      ，他有找我去幫忙。現場看到只有山，沒有機器、貨車。
      房子裡面只有牆壁上掛著執照，擺了幾張桌子。同行的有
      乙○○、丙○○跟我3人，就住光復的那間樓房。樓房就
      只有我們3人。那10、11天我沒有做什麼，只有在那裡坐
      ，但他們說他們要去辦水土保持、找貨車等等。他們2人
      只有帶我去看山，並沒有帶我去辦事情。我沒有去其他地
      方。91年7月3日在我家，我有聽丙○○跟他們說開礦很好
      賺，乙○○有拿一顆石頭出來說這個玉很好，要送他們做
      成項鍊，但我們都沒有拿。（93年發查他字第21號卷第58
      頁至第59頁）丁木証上開陳述亦足以證明證人甲○○及謝
      賢燦上開證述屬實。
  四、此外，經濟部臺濟採字第5104號採礦執照、臺灣省礦務局
      礦東採登字第0215號礦場登記證影本及經濟部礦物局礦局
      東一字第09300245910號函文各1份（見警卷第19頁至第20
      頁、第25頁至第26頁），可以證明欣岳礦場之採礦權於91
      年間並非歸屬被告楊長詮、乙○○2 人，而係屬楊劉媛卿
      所有。至於被告楊長詮提示給甲○○及謝賢燦觀看之中鋼
      密速函1 紙並非中鋼公司所發，亦有中鋼公司93年10月22
      日函文附卷可查（見警卷第27頁），足認上開中鋼公司密
      速函係屬偽造無訛。
  五、綜上，被告丙○○、乙○○明知其等並未取得欣岳礦場採
      礦權，竟共同持上開採礦執照、礦場登記證影本及偽造中
      鋼公司密速函向甲○○、戊○○2 人行使，用以表示被告
      丙○○確有欣岳礦場之採礦權，並已獲得中鋼公司欲採購
      欣岳礦場礦石之要約，而使甲○○、戊○○因而陷於錯誤
      交付上開入股款項。以及又以乙○○之子遭法院判刑要易
      科罰金需調現為由，而持支票向甲○○調現屆期不清償。
      被告丙○○、乙○○上開詐欺取財、行使偽造私文書之犯
      行均可認定。
、對於被告的辯解，本院判斷：
  一、被告丙○○、乙○○均否認犯罪，被告丙○○並辯稱：採
      礦執照、礦場登記證是由楊劉媛卿提供給我，中鋼公司密
      速函是由1 名綽號「阿文」真實姓名年籍不詳之男子所提
      供的。「阿文」是我不是很熟識的友人，都是阿文主動與
      我聯繫。被告乙○○則辯稱：其完全不知情，亦未持大理
      石製之手鐲、項鍊，向甲○○、戊○○2 人展示，誇稱該
      地之大理石品質很好。
  二、對被告的辯解，本院認為不能採信，理由如下：
    (一)被告丙○○辯稱上開採礦執照、礦場登記證係由楊劉媛卿
      提供，固據被告丙○○提出欣岳礦場之礦權轉讓協議書1
      份可佐（見本院卷第47頁至第48頁）。然查，上開礦權轉
      讓協議書協議事項第壹點約定「甲方（按即被告丙○○）
      同意於民國91年4 月6 日前匯入新臺幣50萬元整至乙方（
      按即楊劉媛卿）帳戶，乙方得在上述條件達成後乙月內不
      得與任何第三者接觸轉讓礦權事宜，但超過乙月時間（即
      民國91年5 月6 日）後，若甲方未執行後述條件，則乙方
      有權沒收上述款項並不執行後述條約」，而上開礦權轉讓
      協議書上尚有一手寫附記註明「91.3.23 已收現金伍萬元
      整. 楊家欣」外，並無其他經楊劉媛卿代理人楊家欣簽字
      表明被告丙○○有交付上開協議事項第壹點約定之500,00
      0 元之記載。從而依據上開礦權轉讓協議書協議事項第壹
      點，契約相對人楊劉媛卿於91年5 月6 日後，已可不履行
      上開協議書。被告丙○○於91年5 月6 日後對於欣岳礦場
      自無何權利可資主張。而上開採礦執照、礦場登記證係楊
      劉媛卿於訂立上開礦權轉讓協議書之際，提供予被告丙○○，亦為被告丙○○所自承（見警卷第13頁反面、本院卷
      第145 頁反面）。然被告丙○○既未依上開礦權轉讓協議
      書協議事項履行，被告丙○○自當知悉縱其持有上開礦權
      轉讓協議書、欣岳礦場之採礦執照、礦場登記證等文件，
      但其並無欣岳礦場之採礦權可供出售轉讓甚明。
    (二)至卷附中鋼密速函（見警卷第21頁）被告丙○○雖辯稱係
      於91年6 月間左右由「阿文」交付而取得。然查，依該密
      速函所載係中鋼公司發函予上久億佛陀開發有限公司（興
      岳石礦，【按應即上開礦權轉讓協議書內所稱之欣岳石礦
      】）。依上開偽造之中鋼密速函內容表示中鋼公司欲購買
      之對象為上久億佛陀開發有限公司之興岳石礦，亦即被告
      丙○○擔任負責人之上久億公司。而依上開中鋼公司密速
      函函文所示，中鋼公司將向被告丙○○擔任負責人之上久
      億公司購買3,500,000,000 元之礦石，所生利益自屬被告
      丙○○擔任負責人之上久億公司取得。按照經驗法則，如
      果不是自己有利可圖，一般人應不致於甘冒觸犯刑法偽造
      文書罪之風險，而為他人偽造文書，是以上開中鋼密速函
      當係被告丙○○、乙○○所偽造無疑。被告丙○○辯稱係
      「阿文」所交付，顯屬事後卸責之詞，無可採信。
    (三)被告丙○○於本院審理時另辯稱其依上開礦權轉讓協議書
      於91年3 月23日交付之50,000元定金並未於91年5 月6 日
      被楊劉媛卿或楊家欣沒收，當時經其與楊家欣聯繫結果，
      楊家欣表示並未沒收，如被告丙○○願意繼續履行仍同意
      依約履行，係給定金後近1 年左右，楊家欣問其是否確實
      要買，其才表示不要購買，其覺得怪怪的等語（見本院卷
      第149 頁反面）。然被告丙○○經審判長訊問上開礦權轉
      讓協議書何時取消時，又供稱係於甲○○等投資後2 、3
      個月後取消（見本院卷第150 頁）。經查，甲○○、戊○○2 人投資入股係於91年7 月3 日，被告丙○○辯稱於甲○○、戊○○2 人投資後2 、3 個月內即向楊劉媛卿取消
      亦即至遲係於91年10月3 日左右向楊劉媛卿表示取消上開
      礦權轉讓協議書，與被告丙○○上開表示91年3 月23日交
      付之定金50,000元係給定金後近1 年左右楊家欣詢以是否
      購買，其才表示不購買等語相矛盾。被告丙○○上開所辯
      前後不一，已有不可信之處。再查，被告丙○○、乙○○
      2 人至91年7 月18日止已自甲○○及戊○○共取得1,800,
      000 元之入股金額，被告丙○○、乙○○如確實有意購買
      欣岳礦場之採礦權，自可將上開自甲○○、戊○○處取得
      之1,800,000 元交付給楊劉媛卿或楊家欣以履行上開礦權
      轉讓協議書。被告丙○○、乙○○捨此不為，復辯稱將上
      開1,800,000 元轉用於臺東縣石雨傘被告丙○○所有之礦
      場（見本院卷第15 0頁），足認被告丙○○、乙○○2 人
      實無履行上開礦權轉讓協議書以取得欣岳礦場採礦權之真
      意，而僅係欲以訂立上開礦權轉讓協議書之方式，自楊劉
      媛卿處取得1 份礦權轉讓協議書及採礦執照、礦場登記證
      用以行騙。被告丙○○再辯稱於甲○○、戊○○2 人投資
      後2 、3 個月曾徵得甲○○、戊○○2 人同意將入股金額
      另行轉投資云云（見本院卷第150 頁）。然查，苟被告丙○○所辯徵得甲○○、戊○○2 人同意轉投資屬實，甲○○、戊○○2 人豈有於93年6 月2 日向臺灣雲林地方法院
      檢察署提出告訴之理？（見甲○○及戊○○2 人刑事告訴
      狀上臺灣雲林地方法院檢察署收文章日期）況被告丙○○
      、乙○○2 人遲至93年12月3 日始與甲○○、戊○○2人
      達成和解，經甲○○、戊○○表示【撤回告訴】，被告丙○○上開辯解顯屬事後卸責之詞而不足採信。
    (四)被告乙○○否認犯罪並辯稱其對本案並不知情云云。惟查
      ，被告乙○○於被告丙○○出示上開採礦執照、礦場登記
      證及偽造中鋼公司密速函等文件邀約甲○○、戊○○2 人
      出資入股時，在旁持大理石製之手鐲、項鍊，向甲○○、
      戊○○2 人展示，誇稱該地之大理石品質很好，業據甲○○、戊○○2 人陳述明確，是被告乙○○辯稱不知情云云
      顯屬推卸之詞，亦無足採。
肆、論罪科刑的理由：
  一、核被告丙○○、乙○○所為係犯刑法第339 條第1 項詐欺
      取財罪及同法第210條、第216條行使偽造私文書罪。
  二、被告丙○○與乙○○就上開詐欺取財及行使偽造私文書犯
      行間，有犯意之聯絡及行為分擔，均為共同正犯。
  三、被告丙○○、乙○○委託不知情之第三人偽刻中鋼公司上
      開印章1枚，為間接正犯。
  四、被告丙○○、乙○○2 人偽造中鋼公司印章係偽造私文書
      之階段行為；另偽造印文為偽造私文書的部分行為所吸收
      ，均不另論罪。偽造上開中鋼公司偽造上開中鋼公司密速
      函後復持以行使，偽造私文書之低度行為為高度之行使行
      為所吸收，不另論罪。
  五、被告丙○○、乙○○先後以交付入股金額為由向甲○○共
      取得1,200,000 元，係基於一詐欺犯意接續之行為，侵害
      同一法益，應為接續犯，屬單純一罪。
  六、被告丙○○、乙○○先後以入股採礦為由向甲○○、戊○○詐騙入股金額，及以乙○○之子遭法院判刑為由，持支
      票向甲○○調現，而取得100,000 元之行為，時間緊接，
      方法相同，觸犯構成要件相同之罪名，顯係基於詐欺之概
      括犯意為之，為連續犯，應論以一罪，並依法加重其刑。
  七、被告丙○○、乙○○以一詐欺行為同時詐欺甲○○、戊○○2 人而使之交付上開入股金額，觸犯構成要件相同之罪
      名，侵害數法益，為想像競合犯，應論以1 個詐欺取財罪
      。
  八、被告丙○○、乙○○所犯上開詐欺取財及行使偽造私文書
      犯行間，有方法結果之牽連關係，應依牽連犯規定從重論
      以行使偽造私文書罪。
  九、爰審酌被告丙○○前於78年間曾因詐欺案件經法院判處有
      期徒刑2 年4 月確定，嗣經減刑為1 年2 月，於81年5 月
      23 日 因縮刑期滿執行完畢出監，此有被告丙○○臺灣高
      等法院被告前案紀錄表1 份在卷可查。並審酌被告丙○○
      、乙○○不思以正當方法賺取所需，竟以詐欺之手段連續
      詐取被害人甲○○、戊○○之金額合計高達1,900, 000元
      。又被告丙○○、乙○○於犯後矢口否認犯罪，態度不佳
      。兼衡被害人甲○○、戊○○於93年6 月2 日向臺灣雲林
      地方法院檢察署提出告訴，有甲○○及戊○○2 人刑事告
      訴狀上臺灣雲林地方法院檢察署收文章日期可稽，然被告
      丙○○、乙○○至93年12月3 日始與被害人甲○○及戊○○達成和解，有和解書1 紙在卷可查（見警卷第28頁），
      被告丙○○、乙○○當係因被害人甲○○、戊○○提出告
      訴不得已始與被害人甲○○、戊○○2 人和解。以及被告
      丙○○於本案犯行中負責主要詐欺犯行，於本案之前即有
      上開因詐欺犯行入監服刑之紀錄，竟仍不知悔改而為本案
      犯行，顯有入監服刑給予較長刑期適度監禁之必要。至被
      告乙○○於本案犯行前並無犯罪紀錄有臺灣高等法院被告
      前案紀錄表1 紙在卷可查，於本案犯行中則係與其同居人
      被告丙○○共同詐欺，係依附於被告丙○○而為本案詐欺
      犯行等一切情狀，分別量處如主文所示之刑，並就被告乙○○所科處之有期徒刑，宣告易科罰金之標準。
  十、被告丙○○、乙○○偽造之上開中鋼公司印章1 枚，雖未
      扣案，惟無證據證明業已滅失，不問屬於何人所有，應依
      刑法第219 條規定宣告沒收。卷附偽造之中鋼密速函（見
      警卷第21頁），係被告丙○○、乙○○犯罪所得之物，應
      依刑法第38條第1 項第3 款沒收之。
伍、適用法律依據：
  一、刑事訴訟法第299 條第1 項前段。
  二、刑法第28條、第56條、第210 條、第216 條、第339 條第
      1 項、第55條、第38條第1 項第3 款、第219 條。
  三、罰金罰鍰提高標準條例第1 條前段、第2 條。
本案經檢察官丁○○到庭執行職務
中    華    民    國    95    年    1     月    6     日
                  刑事第二庭審判長法  官  林  輝  煌
                                  法  官  柯  志  民
                                  法  官  李  明  鴻
以上正本證明與原本無異。
如不服本判決，應於判決送達後10日內，向本院提出上訴狀。（
須附繕本）
                                  書記官  孫  秀  桃
中    華    民    國    95    年    1     月    6     日
附錄本案論罪科刑法條全文
中華民國刑法第210條
(偽造變造私文書罪)
偽造、變造私文書，足以生損害於公眾或他人者，處五年以下有
期徒刑。
中華民國刑法第216條
(行使偽造變造或登載不實之文書罪)
行使第二百十條至第二百十五條之文書者，依偽造、變造文書或
登載不實事項或使登載不實事項之規定處斷。
中華民國刑法第339 條
(普通詐欺罪)
意圖為自己或第三人不法之所有，以詐術使人將本人或第三人之
物交付者，處五年以下有期徒刑、拘役或科或併科一千元以下罰
金。
以前項方法得財產上不法之利益或使第三人得之者，亦同。
前二項之未遂犯罰之。


司法院資訊處製作；財團法人民間司法改革基金會備份。
